【裁判字號】    97,台上,4169
【裁判日期】    970828
【裁判案由】    貪污
【裁判全文】
最高法院刑事判決            九十七年度台上字第四一六九號
上  訴  人  台灣高等法院台南分院檢察署檢察官
上  訴  人  甲○○
選任辯護人  蘇顯騰律師
上  訴  人  乙○○
選任辯護人  林期律師
被      告  丙○○
選任辯護人  高進棖律師
            鐘為盛律師
上  訴  人  丁○○
上列上訴人等因被告貪污案件，不服台灣高等法院台南分院中華
民國九十七年三月三十一日第二審判決（九十五年度上訴字第一
二一三號，起訴案號：台灣雲林地方法院檢察署九十三年度偵字
第二八二八、三三五二號），提起上訴，本院判決如下：
    主  文
原判決關於甲○○、乙○○、丙○○部分撤銷，發回台灣高等法
院台南分院。
其他上訴駁回。
    理  由
一、撤銷（即甲○○、乙○○、丙○○）部分：
本件原判決認定上訴人甲○○、乙○○有其事實欄所載之犯行，
因而撤銷第一審關於甲○○、乙○○部分之科刑判決，改判論甲
○○以依據法令從事公務之人員，對於職務上之行為，期約賄賂
罪，處有期徒刑拾年，褫奪公權陸年；乙○○依據法令從事公務
之人員，對於職務上之行為，收受賄賂罪，處有期徒刑捌年，並
為相關從刑之宣告；另以公訴意旨認被告丙○○涉犯貪污治罪條
例第五條第一項第三款對於職務上之行為收受賄賂罪嫌。但經原
審調查證據之結果，綜合全案卷證資料，認尚乏積極證據足以證
明丙○○涉犯該罪嫌，因而撤銷第一審關於丙○○部分之科刑判
決，改判諭知丙○○無罪；固非無見。
惟查：(一)、民國九十二年一月十四日修正之刑事訴訟法，其第一
百六十四條第一項前段文字「證物應示被告令其辨認」，修正為
「審判長應將證物提示當事人、代理人、辯護人或輔佐人，使其
辨認」；第一百六十五條第一項「卷宗內之筆錄或其他文書可為
證據者，應向被告宣讀或告以要旨」，其後段文字修正為「審判
長應向當事人、代理人、辯護人或輔佐人宣讀或告以要旨」；修
正前第一百七十三條規定移列為第二百八十八條之一，並將第一
項「審判長每調查一證據畢，應詢問被告有無意見」，將後段文
字修正為應詢問「當事人」有無意見。是審判長於審判期日調查
證據，應就每一證據逐一調查，並依證據種類分別「提示當事人
、代理人、辯護人或輔佐人，使其辨認」、「向當事人、代理人
、辯護人或輔佐人，宣讀或告以要旨」，及「詢問當事人有無意
見」，其訴訟程序之進行，始為適法。原判決援引財政部國有財
產局九十二年六月十二日台財產中字第０九二０００三八九三號
函、雲林縣斗六市公所（下稱斗六市公所）函、台灣菸酒股份有
限公司函、斗六市公所市政會議紀錄、甲○○九十二年六月二十
三日之批示、斗六市公所函（稿）、斗六市民代表會函文、斗六
市財字第IS五四八號函及斗六市民代表會九十二年八月五日九十
二斗六市代議字第六一九號函等證據資料（見原判決第十、十四
、十六、十七、二十五頁），資為甲○○有罪判決之論據。然原
審法院於審判期日並未將上開證據向當事人、辯護人提示，使其
辨認，並表示意見，有該審判筆錄可稽。上開證據既未經合法調
查，乃逕採為甲○○之論罪依據，難謂與證據法則無違。又原審
法院於審判期日所進行之調查證據程序，對採為證據之證人證述
，僅籠統詢問：「對證人陳慶興、蔡啟成、陳明章、陳俊宏、李
坤政、李深淵、黃尤美、徐澄輝、邱忠道、方文仁、王秉龍、陳
建成、林茂聰、張文鴻、詹秋助、周秀月、王麗卿、蔡孟岳、王
耀德、黃進平、何佩霖、林妙慧之證言，有何意見？（提示並告
以要旨）」等語；並未就每一證據逐一調查，並依證據種類分別
「提示當事人、代理人、辯護人或輔佐人，使其辨認」、「向當
事人、代理人、辯護人或輔佐人，宣讀或告以要旨」，及「詢問
當事人有無意見」。另就扣案物品，亦籠統詢問：「對扣押物品
目錄表，有何意見？（提示並告以要旨）」、「對收受扣押物品
清單、……，有何意見？（提示並告以要旨）」；亦未具體提示
扣押目錄表所載之物供當事人等辨認，其訴訟程序之踐行，不無
違誤。(二)、貪污治罪條例第四條第一項第五款對於違背職務之行
為期約賄賂罪及同條例第五條第一項第三款對於職務上之行為期
約賄賂罪，其所謂「期約賄賂或不正利益」，固不以賄賂或不正
利益之之金額、數量或內容須確定為必要，惟仍須行賄者與受賄
者間相互約定將來給與賄賂或不正利益之意思表示已屬合致，犯
罪始能成立。苟雙方意思尚未合致，即難謂其期約已屬完成。又
證人之個人意見或推測之詞，除以實際經驗為基礎者外，不得作
為證據，刑事訴訟法第一百六十條亦定有明文。原判決認定證人
林茂聰於九十二年七月上旬接獲斗六市公所函隔數日後，前往斗
六市公所市長辦公室找甲○○向其表示：「代表會的事就需要拜
託市長去周全，等到本件土地處分案件完成，將把所得七成中的
百分之十酬勞給你。」甲○○當場表示：「我甲○○不是很愛錢
的人，這種事情，有可無不可。」等情；雖以林茂聰在偵查中所
證：「就我的認知，『有可，無不可』，是「有也好，沒有也好
」，加上前一句說他不是很愛錢的人，沒錢他都要幫忙了，何況
是要給他錢，他更會幫忙。所以他一定是答應了我提出的請求」
、「沒有（支付甲○○任何賄款），我只有與他期約而已」等語
（見他字第一一四七號卷三第三十九至四十頁），據以認定甲○
○有職務上期約賄賂之行為。惟林茂聰上開證詞，其中：「就我
的認知」、「所以他一定是答應了」等語，含有個人推測或判斷
之意涵，能否認係林茂聰親自體驗見聞甲○○「已經答應」之事
實？饒堪研求。又甲○○向林茂聰表示：「我甲○○不是很愛錢
的人，這種事情，有可無不可。」等語，其中「有可無不可」一
詞，於法務部調查局雲林縣調查站之詢問筆錄及檢察官偵訊筆錄
，均將該五字之「前二字」與「後三字」拆分，並在中間加一逗
點，載為「有可，無不可」，而第一審審理筆錄則載為「有可無
不可」。前者，或可解為「這種事情（賄賂）有才可以，沒有不
可以。」後者，似蘊含「可有可無」之語意。另據林茂聰於偵查
中所證：代表會的事就需要拜託市長去周全，等到本件土地處分
案件完成，將把所得七成中的百分之十酬勞給市長等語；則林茂
聰所欲支付對價之事項，究係僅要求甲○○「去周全（疏通處理
之意）代表會的事」一件事，至於「等到本件土地處分案件完成
」，係支付對價之時機，非其要求甲○○完成之內容，或係包括
「去周全代表會的事」及「嗣後完成土地處分案」兩件事？林茂
聰對甲○○上開所言真意為何？有無具體徵象足以認定甲○○與
林茂聰間達到相互約定「去周全代表會的事」及「嗣後完成土地
處分案」，將來給與賄賂之意思表示已屬合致之程度。又甲○○
為使斗六市民代表會審議處分斗六市○○段一九八之一四地號市
有土地議案得以順利通過，與陳慶興、詹秋助、蔡啟成、陳明章
、陳俊宏等人研商行賄市民代表，究係為因應該所「停三」興建
停車停一、二樓興建商場貸款不足之經費需要，使變產置產得以
完成，或為圖取一九八之一四地號土地處分後之期約賄款？攸關
甲○○期約賄賂犯行之認定。乃原判決就此前提事實未詳加調查
，僅於理由內說明：「林茂聰了解為使公所由提案至繼續做這案
子（即處分土地案）要先由代表會通過，從而，為完成一九八之
一四地號土地之變賣程序取回價金，由代表會通過僅屬中間過程
，在未完成變賣程序前，林茂聰無法完成取回價金之目的。又系
爭一九八之一四地號土地為斗六市市產，市產之處分為市長之職
權，從而林茂聰與甲○○之期約內容既係關於系爭一九八之一四
地號土地之由公所提案至繼續完成處分土地程序最終達成變賣，
雖此一過程包括『促使處分土地提案於代表會通過』之部分，然
關於林茂聰期約之內容仍係完成土地之變賣程序」等語（見原判
決第二十四頁第十四至二十三行），因認甲○○期約賄賂，及林
茂聰所欲支付對價之事項為「去周全代表會的事」及「嗣後完成
土地處分案」二事。然未說明認定之理由，洵有應於審判期日調
查之證據未予調查及判決理由不備之違法。(三)、事實審法院依職
權調查所得之證據，如其內容或對同一待證事實之價值不相一致
時，自應依論理及經驗法則加以取捨，形成心證，於判決理由欄
詳予說明，以憑認定事實；否則，如就此等證據未加取捨，全部
採為認定犯罪事實之依據，而未說明理由，自有證據上理由矛盾
及理由不備之違背法令。原判決事實認定陳明章與甲○○為使上
開土地處分案得以順利通過，達成共同向市民代表行賄之合意後
，由陳明章自行籌措賄賂資金，其中交付乙○○新台幣（下同）
十萬元（預計交付二十萬元，因錢數不足，先交付十萬元），乙
○○對其審查議案之職務上行為，收受賄賂後，應允以同意或不
杯葛之方式審議該土地處分案。理由欄援引陳明章於第一審及在
原審之證述，說明陳明章為使該土地處分議案得以順利通過，確
實交付乙○○十萬元賄款（見原判決第四十四頁第十六行至四十
七頁第八行）。惟依陳明章證述，其交付乙○○十萬元時，或稱
並未講明其目的，或稱有告知是地方建設經費，或稱乙○○知道
是要通過議案，或改稱其未要求通過本案等語，前後不一，實情
如何，攸關乙○○是否成立收受賄賂罪行。原判決未敘明取捨之
心證理由，亦有理由不備之可議。又本件就籌款經過、行賄對象
及金額，陳明章之供述前後歧異，與陳俊宏、蔡啟成及李深淵之
陳述亦不一致，原判決未斟酌取捨，並敘明得心證之理由，胥採
為認定犯罪事實之依據，遽認「陳明章對於行賄陳慶興、蔡啟成
、陳俊宏、丁○○之事實，均供述明確，並與陳慶興等人所述相
符，其證詞並無任何虛偽捏造之處」（見原判決第四十六頁第二
十六行至二十九行），似與卷證資料不合，而有證據上理由矛盾
之違法。(四)、證據之證明力如何，雖屬於事實審法院自由判斷職
權，而其所為判斷，仍應受經驗法則與論理法則之支配。我國刑
事訴訟法本於自由心證主義，對證據之種類並未設有限制，測謊
試驗之結果，雖非可資為認定犯罪事實之唯一證據，惟非不得採
為認定犯罪事實之證據資料，至其證明力如何，則由法院自由判
斷。法務部調查局九十三年八月十七日調科參字第０九三００三
二三五八０號測謊報告書，鑑定結果顯示：「陳明章稱：（一）
斗六段一九八之一四售地案，有給丙○○二十萬元。（二）二十
萬元當中十萬元是要給蔡孟岳。上述問題經測試無情緒波動反應
，研判未說謊」（見偵字第二八二八號卷第二八三頁）。原判決
就此部分證據如何不足採，未於理由內敘明，遽認不能證明丙○
○犯罪，已有未洽。又陳明章證明確有交付乙○○十萬元，交付
丙○○二十萬元，其基本事實之陳述，始終一致，對其測謊結果
，復無情緒波動反應，研判未說謊，就乙○○與丙○○言，有關
人證、證詞及相關證據似無不同，原判決認乙○○有收受陳明章
之賄款十萬元，卻認丙○○未收受陳明章之賄款二十萬元，證據
上之理由非無矛盾。另原判決對於甲○○期約賄賂之事實，關於
陳慶興、李深淵收受賄款之過程，認係陳明章先將賄款交付蔡啟
成，再轉交陳慶興；另將賄款交付陳俊宏，再由陳俊宏轉交李深
淵，認陳明章就此部分，證述其將賄款透過某些代表再轉交其他
代表，係屬真實而與常情無違。然對陳明章證稱將賄款交由丙○
○轉交蔡孟岳一節，卻認為「顯與常情有違」，前後理由顯相矛
盾。以上或為上訴意旨所指摘，或為本院得依職權調查之事項，
應認原判決關於甲○○、乙○○、丙○○部分有撤銷發回更審之
原因。
二、駁回（丁○○）部分：
按刑事訴訟法第三百七十七條規定：上訴於第三審法院，非以判
決違背法令為理由，不得為之；是提起第三審上訴，應以原判決
違背法令為理由，係屬法定要件。如果上訴理由書狀並未依據卷
內訴訟資料具體指摘原判決不適用何種法則或如何適用不當，或
所指摘原判決違法情事，顯與法律規定得為第三審上訴理由之違
法情形不相適合時，均應認其上訴為違背法律上之程式，予以駁
回。原判決綜合全案卷證資料，本於事實審法院之推理作用，認
定上訴人丁○○有其事實欄所載之犯行，因而撤銷第一審關於丁
○○部分之科刑判決，改判論丁○○依據法令從事公務之人員，
對於職務上之行為，收受賄賂罪，處有期徒刑壹年拾月，緩刑肆
年，褫奪公權參年，並為相關沒收從刑之宣告。已詳細說明其所
憑之證據及認定之理由；對於上訴人所為之辯解，並已逐一敘明
不可採之理由，俱有卷存之證據資料可資覆按。從形式上觀察，
原判決此部分並無違背法令情形。丁○○上訴意旨略稱：伊於案
發後即坦承收受陳明章交付之十萬元，而伊對上開土地處分之議
案並無特殊立場，除收受十萬元外，別無其他涉案情節，第一審
判決量處之刑度及褫奪公權、緩刑期間，與同案被告陳俊宏均同
，有違比例原則。原判決雖撤銷改判，然仍未比較伊與陳俊宏涉
案情節之輕、重，仍量處相同刑度，殊有未當云云。惟量刑之輕
重，乃實體法上賦予法院得為自由裁量之事項，原判決苟已斟酌
刑法第五十七條各款所列情狀而未逾越法定刑度，或濫用其權限
，即不能任意指為違法。原判決量處丁○○上開罪刑，已屬從輕
。上訴意旨並未依據卷內訴訟資料，具體表明原判決究如何違背
法令，單憑己見，徒就原審量刑職權之適法行使，漫言指摘，核
與法定上訴第三審之形式要件不符。其上訴為違背法律上之程式
，應予駁回。
據上論結，應依刑事訴訟法第三百九十七條、第四百零一條、第
三百九十五條前段，判決如主文。
中    華    民    國  九十七  年    八    月  二十八  日
                      最高法院刑事第九庭
                          審判長法官  洪  文  章
                                法官  王  居  財
                                法官  郭  毓  洲
                                法官  黃  梅  月
                                法官  邱  同  印
      本件正本證明與原本無異
                                      書  記  官
中    華    民    國  九十七  年    九    月    一    日
                                                     Ｒ


司法院資訊處製作；財團法人民間司法改革基金會備份。
